【裁判字號】    98,上易,449
【裁判日期】    980811
【裁判案由】    詐欺
【裁判全文】
臺灣高等法院臺南分院刑事判決         98年度上易字第449號
上  訴  人
即  被  告  乙○○
上列上訴人因詐欺案件，不服臺灣臺南地方法院98年度易字第47
8號中華民國98年5月20日第一審判決（起訴案號：臺灣臺南地方
法院檢察署98年度偵字第1151號），提起上訴，本院判決如下：
    主  文
上訴駁回。
    事  實
一、乙○○明知一般人收購他人金融機構帳戶之行徑，常係為遂
    行財產犯罪之需要，以便利贓款取得，及使相關犯行不易遭
    人追查，而可預見提供自己於金融機構帳戶之提款卡及提款
    密碼供他人使用，他人有將之用於財產犯罪之可能，竟仍基
    於幫助他人犯罪之不確定故意，於民國97年11月17日前某日
    ，在不詳地點，將其於93年7月12日所申辦之萬泰商業銀行
    （下稱萬泰銀行）永康分行帳號000000000000號帳戶之提款
    卡及提款密碼交付與真實姓名、年籍均不詳之成年詐騙集團
    成員使用，以此方法幫助他人從事犯罪。嗣該不詳姓名、年
    籍人士與所屬詐騙集團取得上開帳戶資料後，即共同意圖為
    自己不法之所有，而基於詐取他人財物之犯意聯絡，由該詐
    騙集團中不詳姓名、年籍之男子於97年11月17日下午1時13
    分許撥打電話予丙○○，佯稱丙○○之帳戶遭歹徒利用犯案
    ，須將金融機構帳戶淨空，以利監管帳戶云云，使丙○○陷
    於錯誤，而依指示提領新臺幣（下同）17萬元後，於當日下
    午4時43分許，前往桃園縣中壢市○○○路之萬泰銀行中壢
    分行，將上開款項存入乙○○之上開帳戶內，旋遭提領殆盡
    。嗣因丙○○發覺有異報警處理，始循線查悉上情。
二、案經臺南縣警察局永康分局報告臺灣臺南地方法院檢察署檢
    察官偵查起訴。
    理  由
一、本件以下所引用之供述證據，檢察官及被告乙○○於本案言
    詞辯論終結前，均未爭執其證據能力，本院審酌前開證據之
    作成或取得之狀況，並無非法或不當取證之情事，且亦無顯
    不可信之情況，無證據力明顯過低之情形，復經本院於審判
    期日就上開證據依法進行調查、辯論，依刑事訴訟法第159
    條之5規定，均具有證據能力。又卷附萬泰銀行存款憑條1張
    、萬泰銀行永康分行帳號000000000000號帳戶之開戶基本資
    料及交易明細1份等書證資料，均非屬傳聞證據，其取得復
    未違反法定程序，亦均得作為證據，先予敘明。
二、訊據被告固坦承萬泰銀行永康分行帳號000000000000號帳戶
    確為其所申辦使用，惟矢口否認有何幫助詐欺取財之犯行，
    辯稱：伊是無辜的，是甲○○偷伊之提款卡云云。
三、惟查：
（一）上開涉案帳戶係被告於93年7月12日前往萬泰銀行永康分
      行申辦使用，而證人即被害人丙○○於97年11月17日下午
      1時13分許，接獲詐騙集團內不詳姓名、年籍男子撥打之
      電話，訛稱伊之帳戶遭歹徒利用犯案，須將金融機構帳戶
      淨空，以利監管帳戶云云，致證人丙○○陷於錯誤，而依
      指示提領17萬元後，於當日下午4時43分許，前往桃園縣
      中壢市○○○路之萬泰銀行中壢分行，將上開款項存入乙○○前揭帳戶等事實，業據證人丙○○於警詢中指述綦詳
      （警卷第2至3頁），並有證人丙○○提供之萬泰銀行存款
      憑條1張，與被告上開帳戶之開戶基本資料及交易明細資
      料1份在卷可資佐證（警卷第12頁、第14至16頁）。是上
      開帳戶為被告所開設，嗣遭不詳詐騙集團成員持以遂行電
      話詐騙被害人使之交付財物犯行等事實，應堪認定。
（二）被告於警詢中稱：伊於97年6月間發現上開帳戶之提款卡
      遺失，詳細日期伊忘記了，伊不知道係在何處遺失，伊發
      現提款卡遺失後未曾向銀行掛失，亦未向警局報案（警卷
      第6頁）；於偵查中則改稱：伊上開帳戶之提款卡、密碼
      遺失了，伊不知係何時遺失，係永康分局通知伊做筆錄時
      ，伊才知道遺失（偵查卷即臺灣臺南地方法院檢察署98年
      度核交字第390號卷第8頁）；於原審準備程序中，則稱：
      提款卡遺失的事伊不知情，是到97年年底時，萬泰銀行的
      經理到伊家問伊系爭帳戶的事情，伊才知道提款卡遺失乙
      事云云（見原審卷第28頁）。於原審為有罪判決，上訴時
      再提出署名甲○○所書寫之信件，稱提款卡是甲○○所竊
      。綜合被告上開供述內容以觀，被告就其上開帳戶之提款
      卡及提款密碼何時遺失乙節，歷次陳述內容均有不同。苟
      被告之提款卡及提款密碼確有遺失之情事，應不致有此歧
      異之陳述，則其上開帳戶之提款卡及提款密碼等物是否果
      真遺失，實非無疑。
（三）被告於歷次供述中，均一再陳稱其上開提款卡係置放於其
      住處客廳內之玻璃櫥櫃中，任何經過該處之人均可見到該
      提款卡，且因其父、兄先後任鄰長，上開客廳常有人出入
      云云，而有指稱上開提款卡等物係遭不詳之人取走而遺失
      之意。然金融機構帳戶之提款卡及提款密碼等物，因涉及
      帳戶內款項提領之用途，對帳戶持有人而言均至關重要，
      應置放於家中安全處所以免遺失或遭竊用，縱該等帳戶內
      已無款項出入，仍須避免於結清該帳戶前相關帳戶資料遭
      人竊用，且因已無隨時取用之必要，更應保存於隱密處所
      ，始符常情。本件被告係有相當社會工作經驗之成年人，
      於警詢、偵查及本院準備程序、審理時復均應答自如，堪
      認其智識能力應與一般常人無異，對前述情形亦應知之甚
      詳，且被告復陳稱其住處於95年間曾遭竊，所供奉神明之
      金牌因而遺失，則其既有物品遭竊之經歷，更應妥善保存
      上開帳戶之提款卡等物，始屬合理。又據被告稱，其上開
      帳戶近年來已未使用，與上開帳戶之交易明細中顯示上開
      帳戶於94年3月31日至97年11月17日間均無款項出入乙情
      相符，更足認被告確無隨時使用上開帳戶之必要，殊無明
      知家中出入人員複雜，而猶將上開久未使用之帳戶提款卡
      置於任何人均可明顯發現，而可輕易取走上開物品之處之
      理，其所辯提款卡及提款密碼遺失乙節，殊難遽以採信。
（四）被告上訴至本院時提出甲○○所書寫之信件一紙以證明其
      所有之提款卡係甲○○所竊，並賣給詐騙集團云云。惟觀
      該信函係以台灣台南地方法院檢察署97年9月22日發文給
      甲○○違反緩起訴處分諭知應履行事項之通知公函背面書
      寫，是該公函應於97年9月底早已送達甲○○。但被告自
      97年12月31日第一次警詢時起，從未供稱有甲○○與其同
      居一處，該提款卡可能遭甲○○所竊之情，亦從未有該信
      函出現，已如上述。且依該函觀之，甲○○為一有吸毒行
      為之人，若係甲○○所為，被告早就可以憶測，但被告從
      未敘及，待原審於98年5月20日為有罪之認定後，始提出
      該信函為憑，是該函之憑信性確有可議。且莫論該信函係
      屬傳聞證據，無證據力，經本院傳訊甲○○到庭接受詰問
      ，甲○○亦未到庭，而依被告所述，甲○○早已行蹤成謎
      ，是該提款卡是否為甲○○所竊，亦無從證明。據上，可
      知該信函之真實性既令人存疑，自不足為被告有利之認定
      。
（五）再任何人如有金融機構帳戶之提款卡及密碼，即可於任一
      自動櫃員機操作交易並提領帳戶內款項，而不易追查係何
      人提領，是帳戶使用人切勿將提款密碼記載於存摺或提款
      卡上，或切勿將提款密碼與存摺、提款卡置放於一處，以
      免提款卡遭竊時存款遭人提領乙事，亦經金融機構及電子
      媒體一再宣導，為眾所周知之事。本件被告於警詢、原審
      及本院審理中既已自承其明知將提款卡交給別人使用是犯
      法之事（警卷第8頁、原審卷第50頁反面），應認被告就
      提款卡及提款密碼保存之安全性乙事，當較為注意，被告
      猶稱其將提款密碼寫於紙上而與提款卡置放於同一處，顯
      有悖於常情至明。至被告雖辯稱其因動過腦部手術，記憶
      力不佳，而有將密碼記下之必要，然據被告表示，其提款
      密碼設定為「181818」，顯非組成複雜不易記憶之數字，
      且被告於警詢、偵查乃至原審審理中，均可清楚陳述上開
      6位數字之提款密碼，足見被告顯無因記憶力不佳，而有
      將上開密碼另記於紙上之必要。況縱被告有此紀錄密碼之
      必要，為避免取走提款卡之人同時知悉上開提款密碼而任
      意使用上開提款卡，亦應將提款密碼置於他處為妥。是被
      告上開將帳戶提款卡及提款密碼等物一併置放於住處客廳
      玻璃櫥櫃內遺失之辯解，均有悖於常情，實難憑採，由此
      益徵被告確係為圖掩飾犯行，而諉稱遺失無疑。而上開某
      詐騙集團成員可取得被告上開帳戶使用之原因，既非被告
      遺失該帳戶所致，應可認定係被告自己將上開帳戶之提款
      卡及提款密碼提供與他人使用至明。
（六）就詐騙集團而言，渠等既知利用他人之帳戶掩飾犯罪所得
      ，應非愚昧之人，當知一般人於帳戶提款卡及提款密碼等
      物遭竊或遺失後，多會立即報警或向金融機構辦理掛失止
      付，如仍以該帳戶作為犯罪工具，則渠等向他人詐騙匯款
      入該帳戶後，極有可能因帳戶所有人掛失止付遭凍結而無
      法提領，或於提領時遭銀行人員發覺，增高渠等犯罪遭查
      獲之可能。且於帳戶之存摺、印章等物仍保留於帳戶所有
      人手中之情形下，亦不能排除帳戶持有人逕以存摺及印章
      提領該帳戶內被害人匯入之款項，而無法得償渠等犯罪目
      的之可能。是該等犯罪集團若非確信該帳戶所有人不會報
      警處理或掛失止付，以確定渠等能自由使用該等帳戶提款
      、轉帳，當不至於以該帳戶從事犯罪。而此等確信，在該
      帳戶係拾得或竊取之情況下，實無可能發生，惟有帳戶資
      料均係帳戶所有人自願提供與該詐騙集團成員用以詐騙上
      開被害人，始能合理解釋。本件被告上開帳戶之存摺、印
      章等物始終均保存於被告手邊乙節，業經被告陳述明確，
      並經其於本院審理中當庭提出上開帳戶之存摺供本院閱覽
      無訛，是參諸前揭說明，本案詐騙集團既於被告保有存摺
      、印章之前提下，仍詐騙被害人匯款入被告上開帳戶，足
      見該詐騙集團已有被告不致報警處理、掛失止付或前往提
      領帳戶內款項之確信，則被告確有自願提供上開帳戶之提
      款卡及提款密碼等物與詐騙集團使用之情事，更堪認定。
（七）至被告雖辯稱，其有正當工作，且兒子亦會匯款與其使用
      ，經濟狀況良好，無變賣帳戶之必要云云，然被告前因無
      力償還車貸而涉犯違反動產擔保交易法案件，嗣後因而將
      所購車輛歸還汽車公司，及其於警詢中所留之家用電話與
      行動電話均因未繳電話費而遭停用等情，業據被告於原審
      審理中供明在卷（見原審卷第50─51頁）。且參酌被告於
      原審審理中所提出之上開帳戶及中華郵政股份有限公司永
      康崑山郵局帳號00000000000000000號帳戶存摺。可知被
      告上開2帳戶中，歷來均僅有金額不高之款項之零星出入
      （見原審卷第52─61頁）。且分別於94年3月31日及96年1
      1月19日後即均無款項出入，尚無從遽而認定被告確有其
      所稱經濟狀況良好，不需變賣帳戶之情形。況以交付帳戶
      資料之方式幫助他人從事犯罪者，不以收取對價為其成立
      要件，苟於交付帳戶資料當時，即已知該帳戶資料可能遭
      用於犯罪而仍交付，嗣後收取該帳戶資料之人果將之用於
      犯罪，即足成罪，是本件縱無直接證據證明被告交付上開
      帳戶資料時曾收取對價，仍無礙於被告主觀犯意之認定，
      自不待言。
（八）末按各類形式利用電話或電腦網路進行詐騙，並收購人頭
      帳戶作為工具以利行騙，而規避執法人員之查緝，並掩飾
      、確保因自己犯罪所得財物之事例，無日無時在平面、電
      子媒體經常報導，且經警察、金融、稅務單位在各公共場
      所張貼防騙文宣宣導周知，是上情應已為社會大眾所共知
      。另金融機構存款帳戶，攸關存戶個人財產權益之保障，
      專屬性甚高，衡諸常理，若非與存戶本人有密切關係，絕
      無可能隨意提供個人帳戶供他人使用，況於金融機構申請
      開設存款帳戶並無任何特殊之資格限制，一般民眾皆可利
      用存入最低開戶金額之方式，任意在金融機構申請開設存
      款帳戶，作為提、存款之用，甚且可於不同之金融機構申
      請多數之存款帳戶使用，實無向不特定人購買帳戶必要；
      基此，苟見他人不以自己名義申辦帳戶，反而徵求不特定
      人之金融機構帳戶使用，衡情當知渠等取得之帳戶資料，
      應有隱瞞資金之存提過程，及避免行為人身分曝光之用意
      ，而通常均被利用於從事與財產有關之犯罪，以供掩飾不
      法犯行，避免犯罪行為人曝光，並利於逃避執法人員查緝
      等情，亦均為週知之事實。本件被告提供上開帳戶資料與
      他人時，已係年逾50歲之成年人，其心智已然成熟，具一
      般智識程度及相當之社會經驗，復於警詢及本院審理中均
      自承其知道將帳號及提款卡交與他人使用是違法之事，可
      能遭用於不法用途（警卷第8頁、原審卷第50頁反面），
      對於上開各情，自有深刻認識，其竟仍將上開帳戶之提款
      卡及提款密碼等物提供與不詳人士使用，主觀上對收取者
      將可能以此作為詐欺取財工具等不法用途乙情，應已有相
      當之認識。故本件縱無具體事證顯示被告確有參與向被害
      人詐欺取財、或不法取得被害人匯款等犯行，然被告既可
      預見交付自己名義之帳戶提款卡及提款密碼等帳戶資料與
      他人流通，誠有幫助從事詐欺取財犯行之人利用該帳戶作
      為實施犯罪之可能，但其仍將其上開帳戶資料交付與年籍
      、姓名均不詳之他人及該人所屬之詐騙集團使用，以致自
      己完全無法了解、控制其帳戶資料之使用方法及流向；而
      該不詳人士嗣後確將其提供之帳戶供作詐欺取財之用，復
      如前述，益徵被告提供上開帳戶資料時，於主觀上顯具有
      縱該取得帳戶之人以之為詐欺取財之犯罪工具，亦不違背
      其本意之幫助詐欺取財不確定故意甚明。
四、綜上各情相互勾稽，被告所辯均不合於社會常情及經驗法則
    ，且其前後所述不無齟齬之處，顯均係臨訟飾卸之詞，洵無
    可採。本件事證明確，被告幫助詐欺取財犯行，堪以認定，
    應予依法論科。
五、論罪：
（一）按刑法上之幫助犯，係對於犯罪與正犯有共同之認識，而
      以幫助之意思，對於正犯資以助力，而未參與實施犯罪之
      行為者而言（最高法院75年度臺上字第1509號、84年度臺
      上字第5998號、第6475號及88年度臺上字第1270號判決意
      旨參照）；故如未參與實施犯罪構成要件之行為，且係出
      於幫助之意思提供助力，即屬幫助犯，而非共同正犯。查
      本件詐欺之犯罪集團，意圖為自己不法之所有，蒐集他人
      金融機構帳戶，並佯稱被害人之帳戶遭歹徒利用犯案，須
      將金融機構帳戶淨空，以利監管帳戶為由，誘使被害人陷
      於錯誤，而依指示將款項匯入指定帳戶，詐騙被害人匯款
      得逞，核該詐騙集團所為係犯刑法第339條第1項之詐欺取
      財罪。
（二）被告與詐騙集團成員中不詳姓名、年籍之成年人聯絡交付
      提款卡及提款密碼等物事宜，該人與詐騙集團各成員間就
      上開詐欺取財犯行，應有犯意聯絡及行為分擔，為共同正
      犯。而本件被告基於幫助之犯意，提供其上開帳戶之提款
      卡及提款密碼等物與上開詐騙集團成員使用，雖使該詐騙
      集團得以此為犯罪工具，以詐術使被害人陷於錯誤，匯款
      至被告所提供之上開帳戶而遂其犯行，惟並無相當證據證
      明被告有參與上述詐欺犯行之構成要件行為，僅係對詐騙
      集團之上述共同詐欺取財犯行提供助力，是核被告所為，
      係犯刑法第30條第1項前段、同法第339條第1項之幫助詐
      欺取財罪。被告以幫助他人犯罪之意思而參與犯罪構成要
      件以外之行為，為詐欺取財罪之幫助犯，依刑法第30條第
      2項之規定，得按正犯之刑度減輕其刑。
六、原審以被告犯罪之罪證明確，因予適用刑法339第1項、第30
    條第1項前段、第2項、第41條第1項，並審酌被告交付其帳
    戶之提款卡及提款密碼等物供他人作為不法目的使用，影響
    社會金融交易秩序及助長詐欺活動之發生，並因此增加被害
    人事後向幕後詐欺集團成員追償及刑事犯罪偵查之困難，殊
    為不該，復矢口否認犯行，難認有悔意，犯後態度不佳，惟
    被告前無相關之財產犯罪紀錄，且非詐騙集團主謀，參與犯
    罪之程度有限，暨被告之智識程度、家庭生活狀況等一切情
    狀，量處有期徒刑四月，並諭知易科罰金之折算標準，以資
    懲儆。另說明按共同正犯因相互間利用他人之行為，以遂行
    其犯意之實現，本於責任共同之原則，有關沒收部分，對於
    共犯間供犯罪所用之物，自均應為沒收之諭知，惟幫助犯僅
    係對於犯罪構成要件以外行為為加工，並無共同犯罪之意思
    ，自不適用該責任共同原則，對於正犯所有供犯罪所用之物
    或因犯罪所得之物，亦為沒收之諭知（最高法院91年度臺上
    字第5583號、89年度臺上字第6946號判決意旨參照）。本件
    被告將其所有之上開帳戶提款卡等物，交付犯罪集團所使用
    ，是上開物品自已為該犯罪集團所有，揆諸前開說明，本案
    被告既為幫助犯而不適用責任共同之原則，爰不就上開物品
    併為沒收之諭知。本院經核原判決認事用法，並無不合，量
    刑亦稱妥適。被告上訴意旨，以其所有之上開提款卡係甲○○所竊云云為由，指摘原判決不當，為無理由，自應予駁回
據上論結，應依刑事訴訟法第三百六十八條，判決如主文。
本案經檢察官蘇南桓到庭執行職務。
中    華    民    國    98    年    8     月    11    日
                  刑事第二庭    審判長法  官  葉居正
                                      法  官  洪碧雀
                                      法  官  吳勇輝
以上正本證明與原本無異。
不得上訴。
                                      書記官  李良倩
中    華    民    國    98    年    8     月    12    日
附錄本件論罪科刑法條全文：
中華民國刑法第339條第1項
（普通詐欺罪）
意圖為自己或第三人不法之所有，以詐術使人將本人或第三人之
物交付者，處5年以下有期徒刑、拘役或科或併科1千元以下罰金
。


司法院資訊處製作；財團法人民間司法改革基金會備份。
